【裁判字號】    98,上易,979
【裁判日期】    990112
【裁判案由】    詐欺
【裁判全文】
臺灣高等法院高雄分院刑事判決         98年度上易字第979號
上  訴  人  臺灣高雄地方法院檢察署檢察官
被      告  乙○○
上列上訴人因被告詐欺案件，不服臺灣高雄地方法院98年度易字
第751 號中華民國98年10月29日第一審判決（檢察官聲請以簡易
判決處刑起訴案號：臺灣高雄地方法院檢察署97年度偵字第3106
6 號），提起上訴，本院判決如下：
    主  文
原判決撤銷。
乙○○共同犯詐欺取財罪，處有期徒刑陸月，如易科罰金，以新
台幣壹仟元折算壹日。
    事  實
一、乙○○可預見將自己之金融機構帳戶帳號提供他人使用，恐
    遭詐騙集團利用作為人頭帳戶，供作匯款之用，竟仍基於共
    同為自己不法所有之詐欺犯意，於民國97年間，將其向中華
    郵政高雄博愛路郵局申請開立之帳號00000000000000號帳戶
    ，提供予真實姓名不詳及其同夥之成年人詐欺犯罪集團成員
    作為匯款之用，並於詐騙得逞，被害人匯入款項後，乙○○
    出面以其所有之帳號資料印章、存摺等提領款項，分擔提領
    贓款之犯罪行為。嗣於97年9 月9 日上午，推由詐騙集團所
    屬成員撥打電話予甲○○，並自稱「林國棟」，向甲○○佯
    稱其向玉山銀行台中分行所申設之帳戶內有1 筆新臺幣（下
    同）165 萬元之不明資金匯入，業已涉嫌洗錢防制法之犯罪
    ，且經地檢署3 次傳喚通知均不到庭說明，檢察官可能將甲
    ○○聲請羈押，故要凍結甲○○所有資金，命將資金匯入指
    定之監管帳戶即上揭00000000000000號帳戶以代保管。甲○
    ○不疑有詐，遂依詐騙集團之指示於97年9 月9 日15時49分
    匯款110 萬元、97年9 月10日11時12分匯款45萬元至乙○○
    上開帳戶內。旋即由乙○○於97年9 月9 日下午至郵局臨櫃
    親自提領110 萬元，97年9 月10日中午至郵局臨櫃親自提領
    45萬元。嗣經甲○○發現受騙報警查獲，始悉上情。
二、案經高雄市政府警察局三民第一分局移送台灣高雄地方法院
    檢察署檢察官偵查，檢察官聲請以簡易判決處刑起訴，原審
    認不應以簡易判決處刑，改依通常程序審理。
    理  由
壹、程序方面:
一、刑事訴訟法第159 條之4 規定，除前三條之情形外，下列文
    書亦得為證據：「一除顯有不可信之情況外，公務員職務上
    製作之紀錄文書、證明文書。二除顯有不可信之情況外，從
    事業務之人於業務上或通常業務過程所須製作之紀錄文書、
    證明文書。三除前二款之情形外，其他於可信之特別情況下
    所製作之文書。」，本件卷附之中華電信股份有限公司行動
    電話受信通信紀錄查詢結果1 份、中華郵政股份有限公司高
    雄郵局97年9 月29 日 高營字第0972002454號函、97年12月
    24日高營字第0972002965號函各1 紙暨檢附之被告帳戶立帳
    申請書影本與交易清單、郵政國內匯款執據2 紙，俱符合上
    揭文書之要件，經查亦無顯不可信之情況，上開文書應具有
    證據能力。
二、被告以外之人於審判外之陳述，雖不符刑事訴訟法第159 條
    之1 至第159 條之4 之規定，而經當事人於審判程序同意作
    為證據，法院審酌該言詞陳述或書面陳述作成時之情況，認
    為適當者，亦得為證據，刑事訴訟法第159 條之5 第1 項定
    有明文。本件公訴人、被告於本院準備程序，就本判決所引
    用審判外之言詞或書面陳述，均明示同意有證據能力，本院
    審酌該具有傳聞證據性質之證據，其取得過程並無瑕疵，與
    待證事實具有關聯性，證明力非明顯過低，以之作為證據係
    屬適當，認俱得為證據。
三、傳聞法則乃對於被告以外之人於審判外之言詞或書面陳述，
    亦即針對被告以外之人於審判外以言詞或書面所為之供述證
    據而為規範。卷附虛構偽造之「臺中地方法院行政凍結管收
    執行命令、臺北地檢署交保收據、臺北地方法院地檢署監管
    科與臺北地檢署監管科收據」各1 紙，係以物品之存在本身
    做為證明事實之證據，上開物品在性質上亦非供述證據，無
    刑事訴訟法第159 條第1 項規定之適用。
貳、實體方面:
一、訊據被告乙○○坦承有將向中華郵政高雄博愛路郵局申請開
    立之帳號00000000000000號帳戶帳號，交予他人使用，其他
    帳戶資料則仍自行保管自用，並於97年9 月9 日下午親自由
    該帳戶提領他人匯入之110 萬元，97年9 月10日中午親自由
    該帳戶提領他人匯入之45萬元得手。惟否認詐欺犯行，辯稱
    ：「我也是受害者，係一位自稱『王清杰檢察官』及一名叫
    『莊銘進』的人說要清查1 個成員有123 人之詐騙集團，並
    說我有涉嫌，故要求我提供郵局帳號配合調查。且自稱『王
    清杰檢察官』之人因為看我老實，什麼事都據實以告，始令
    我提供帳戶協助調查，我當時信以為真，遂提供郵局帳號予
    詐騙集團，我與自稱『王清杰檢察官』及『莊銘進』之人素
    不相識，我存摺、提款卡、密碼均未提供與他人，自始至終
    都由我自己保管、持有、提領，97年9 月9 日下午親自自該
    帳戶提領他人匯入之110 萬元，97年9 月10日中午親自該帳
    戶提領他人匯入45萬元，均已交付他人」云云。
二、經查:
  (一)本件犯罪事實，業經被害人甲○○於警詢中指訴綦詳，復有
    中華郵政股份有限公司高雄郵局97年9 月29日函，儲金人紀
    要、郵政儲金儲戶申請變更帳戶事項申請書、交易詳情表、
    郵政國內匯款執據、臺中地方法院行政凍結管收執行命令、
    臺北地檢署交保收據、臺北地方法院地檢署監管科文、臺北
    地檢署監管科收據在卷可稽。金融帳戶攸關個人權益，專屬
    性甚高，一般人若無特殊情況，均可申辦使用，倘無正當理
    由，實無借用他人之金融帳戶使用之理，從而一般人若將自
    己之金融帳戶提供他人使用時，亦必深入了解該用途。近年
    來，政府機構及新聞傳播事業，經常宣導與報導，犯罪集團
    使用人頭帳戶，作為詐欺取財之工具，則一般人應知道此事
    ，而被告於檢察官訊問時，亦承認看過相關宣導，對此當不
    得委為不知。況其屢承先遭同一批詐欺集團詐欺50萬元後，
    進而以其帳戶供詐欺集團使用，並親自提領別人遭詐而匯入
    的155 萬元，足徵其深明此一詐欺集團之手法。被告於檢察
    官偵訊中自陳該自稱「王清杰檢察官」之人，其聯絡電話為
    0000000000，經檢察官當庭撥打後，發現該號碼為空號，被
    告顯然無法與自稱「王清杰檢察官」、「莊銘進」之人連絡
    。再者，被告於檢察官偵查庭及本院調查、審理中應答自如
    ，足見其智識能力與一般常人無異，應具有一般辨別事理能
    力。甚且，被告於偵訊中亦自承與自稱「王清杰檢察官」、
    「莊銘進」之人素昧平生、亦不相識，其存摺、提款卡、密
    碼均未交付他人，則若如被告所言，詐騙集團當無可能令被
    害人將被詐騙金額匯入不在自身掌控範圍內之帳戶，否則等
    於將詐騙所得拱手讓人，使他人坐收漁利、坐享其成，尤以
    本件被害人甲○○之匯款總額達1550,000元，其金額非少，
    詐騙集團當無可能以「老實」、「對任何事情均據實以告」
    等三言兩語，即貿然將詐騙所得存入一素不相識之人所有、
    且自身完全無法掌控之帳戶中，否則無異係自行拋棄其犯罪
    所得之行為。被告所謂先被誆稱涉嫌洗錢，所有名下帳戶之
    存款均受管制，遂聽從指示於同年月8 日將自己所有郵局、
    大眾銀行、國泰世華等帳戶內共40萬元提領交付自稱是「地
    檢署科員莊銘發」之人云云，並提出臺中地方法院行政凍結
    管收執行命令、臺中地檢署監管科收據、臺中地方法院地檢
    署監管科公文各1 紙在卷佐證（見警卷第26-28 頁）。觀諸
    被告上開郵局、大眾銀行、國泰世華銀行之客戶歷史交易清
    單、存摺明細影本等資料可知（見偵查卷第12-17 頁、原審
    98年度審簡字第392 號卷第13-14 頁），經核被告所有上開
    3 個帳戶均正常使用，直至97年9 月8 日分別提領20萬元、
    10萬元、10萬元( 合計40萬元，並非如其所辯50萬元) ，帳
    戶內存款結餘尚有206,921 元、101,558 元、124,744 元，
    並無詐欺集團洗錢帳戶之整筆鉅額款項匯入，至於其20萬元
    、10萬元、10萬元後之去向則無任可證據以實其說，所謂「
    交付詐欺集團」無非其自身或自身所屬之集團，顯係該詐欺
    集團預先安排此一提領之事例，資為其日後案發時脫罪之藉
    口，尤以被告既自認先遭詐被害，豈有進而於他人被詐欺入
    其掌控之後旋即親自出馬提領其他被害人之匯入鉅額( 高乎
    其自陳自有之前述40萬元3 倍以上) 款項，再交付該詐欺集
    團而為虎作倀之理。被告提出之虛假之「臺中地方法院行政
    凍結管收執行命令、臺中地檢署監管科收據、臺中地方法院
    地檢署監管科公文」等資料，亦均與甲○○所提出虛假之「
    臺中地方法院行政凍結管收執行命令、臺北地檢署交保收據
    、臺北地方法院地檢署監管科與臺北地檢署監管科收據」等
    相關資料雷同，蓋此一詐欺集團既屬其所之集團，詐欺之手
    法又屬千變萬化，晚近詐欺集團詐騙被害人之手法不斷推陳
    出新，層出不窮，當然亦能利用電腦設備自行列印相同或相
    類似之文件資料，執為其日後抗辯之依據。是被告所辯與常
    理不相符合，為臨訟飾卸之詞，洵無足採。
  (二)被告乙○○確實有於97年9 月9 日親至郵局臨櫃提領被害人
    甲○○所匯入之1,100,000 元及於97年9 月10日中午至郵局
    臨櫃提領被害人甲○○所匯入之450,000 元，此有乙○○所
    有之郵局存摺影本附卷可資佐證。未有檢警人員陪同，即至
    郵局提領被害人甲○○所匯入高達1,550,000 元款項，而僅
    由被告乙○○獨自領取高額款項即屬可疑，況被告乙○○自
    承分別時間在高雄市三民區○○○路上之自由游泳池前及高
    雄市三民區○○○街與博愛路口捷運站前，在未有經辦科員
    簽收情況下，即將前揭高額鉅款逕交付予化名「莊銘發」之
    詐欺集團成員，誠然不可思議，此有偽造之「臺中地檢署監
    管科收據」在卷可查，亦與被害人甲○○所提出之受詐騙偽
    造文件「形式」上有若干差異。均無法證明確實有化名「莊
    銘發」之人存在，足徵被告乙○○應係擔任上開詐欺集團提
    領贓款之「重要成員」無疑。
  (三)被告乙○○所持用其丈夫黃進豐所有之0000000000號行動電
    話雙向通聯記錄，可以明確發現被告乙○○除於97年9 月11
    日報警後，尚於97年9 月12日13時02分47秒以上開行動電話
    與詐欺集團成員所持用之0000000000號行動電話通話時間長
    達44秒，足證報警後被告仍有與詐欺集團成員聯絡，亦與常
    情有違，遑論自97年9 月9 日起至同月11日期間，均是被告
    持用000000000 號行動電話「單向」打給詐欺集團所使用之
    0000000000、0000000000號行動電話次數高達10次，有中華
    電信股份有限公司行動電話受信通信紀錄查詢結果附卷可稽
    ，此亦與一般詐欺集團聯絡被害人方式有所不同。況詐欺集
    團成員不會冒風險將高達155 萬元款項交由「車手」之人提
    領。其中有一通電話通聯為97年9 月9 日15時25分18秒由被
    告打給0000000000號行動電話，通話時間為53秒，恰為被害
    人甲○○於97年9 月9 日15時49分匯出之前，益徵被告應係
    郵局附近等待被害人匯出款項之詐欺集團成員中之重要成員
    ，除出具其帳號外，不畏當場人贓俱獲之風險，親自出面，
    一旦被害人匯入款項旋即臨櫃提領。其提領鉅款後，鉅款流
    向或如何分贓或如何隱匿，被告若不供明及具體提出其真相
    ，法院自無從詳究。
  (四)況被告為一成年成熟之人，曾在合板工廠、楠梓加工區電子
    公司、百吉發機車等處前後工作時間達十餘年時間，社會經
    驗豐富，且學歷為海青工商補校綜合商業科，應可明知任意
    為他人提領大筆款項，有可能涉及洗錢情形，亦應有足夠商
    業知識知悉交付大筆款項予人均應經簽收方有依據。詎被告
    所提出之偽造文件均未有其他人簽收之憑據，即與一般被害
    人情形（例如甲○○）有所不符，即難認被告自行提出之文
    件為真實。再參以詐欺集團成員為確保贓款取得，一定會以
    車手提領「贓款」等情，蓋倘被告所辯可採，則任何詐欺集
    團成員均可設計自己為受害人之假象，再持以主張渠等並非
    詐欺集團成員。進而持自己為受害人之另外判決主張渠等並
    非詐欺集團成員。被告主張上開郵局帳戶自86年6 月10日申
    辦上開郵局帳戶後迄今，歷經十餘年，均由被告支配保管中
    ，被害人甲○○於97年9 月9 日、10日匯入鉅款，旋即由被
    告臨櫃提領，至97年9 月15日為郵局通報該帳戶為警示帳戶
    ，上開郵局帳戶之存摺、提款卡等物均為被告掌控中，迭據
    被告自承於卷，並有上開郵局帳戶之立帳申請書影本1 份及
    存摺影本1 紙附卷可參，難道不知其多年所為多次之提領存
    款之用意目的，對於系爭臨櫃提領他人鉅款，其不能自圓其
    說，豈能徒憑其空言「均交付不知名之人」云云而了了。
  (五)被告又辯稱：「於97年9 月9 日、10日接獲自稱是『王清杰
    檢察官』的電話，續佯稱我名下郵局帳戶內有不法洗錢款項
    ，需配合調查，我才分別將甲○○匯入之110 萬元、45萬元
    提領交給『地檢署科員莊銘發』，又於同年月11日接獲『王
    清杰檢察官』的電話，誆稱要繳保證金10萬元後始能將40萬
    元發還給我，我只得依指示匯款10萬元至監管帳戶內，但之
    後『王清杰檢察官』竟要再匯款20萬元，我因而轉向胞弟楊
    永名借款，適楊永名察覺有異而提醒我報警處理」云云。證
    人即被告胞弟楊永名於原審法院審理時證稱：「被告夫妻相
    當老實、節儉，從來不缺錢，所以對被告開口借錢感到很意
    外，起先被告還不肯講借錢的原因，經追問後，被告才說是
    檢察官要她不能告訴別人，再請被告形容檢察官的樣子，因
    為自己擔任農會催收工作與法院有接觸，聽了被告描述之後
    就跟被告說那是假的，要被告趕緊去報案，被告當天就去警
    局報案」等語相符（見原審卷第14-15 頁），並有郵局國內
    匯款執據1 紙（受款人：鐘雲丁、匯款人：乙○○、帳號：
    00000000000000、日期：97年9 月11日）在卷可稽（見原審
    98年度審簡字第392 號卷第15頁）。(1)固足認被告確實於提
    領甲○○之匯款交付他人後，另將自己之款項再匯入指定帳
    戶，然此一行為，亦為其本身詐欺集團彼此間之另一筆小額
    匯款，旨在營造自己為受害人之假象。證人楊永名所證述各
    情，乃其親情迴護之表徵，說不定仍屬同一集團之成員，挺
    身而出以為之解套。(2)被告上開郵局、大眾銀行、國泰世華
    銀行之客戶歷史交易清單、存摺明細影本等資料，當其於97
    年9 月8 日分別提領20萬元、10萬元、10萬元( 合計40萬元
    ，並非如其所辯50萬元) 之後，帳戶內存款結餘尚有206,92
    1 元、101,558 元、124,744 元，如欲再匯款20萬元，自上
    揭帳戶提領之，綽綽有餘，何須轉向胞弟楊永名借款，始為
    楊永名察覺有異，乃提醒報警處理。益徵親情迴護，為之解
    套乃被告所屬詐欺集團脫罪巧辯之手法。
  (六)被告匯款後察覺有異，隨即報警，該案經臺灣桃園地方法院
    檢察署以97年度偵字第22797 號起訴鐘雲丁涉犯幫助詐欺罪
    嫌，並經臺灣桃園地方法院以98年度審簡字第21號判決鐘雲
    丁應處拘役40日及認定被告乙○○為詐欺罪之被害人等情，
    有高雄市警察局三民第一分局97年9 月11日、12日調查筆錄
    、上開起訴書及判決書可佐。且被告於97年9 月11日警詢時
    即供稱詐欺集團成員自稱是「王清杰檢察官」，以00000000
    00、0000000000之門號與伊聯絡，均與被害人甲○○於同年
    月15日警詢中所稱詐騙集團自稱「王清杰檢察官」，聯絡電
    話是0000000000等被害情節相符，益徵又是同一詐欺集團營
    造出之假象，資為其抗辯之依據。
三、核被告乙○○所為，係犯刑法第339 條第1 項之詐欺取財罪
    。按共同正犯之成立，有以共同犯意而共同實施犯罪構成要
    件之行為者，有以自己犯罪之意思，參與犯罪構成要件以外
    之行為者，有雖以幫助他人犯罪之意思而參與犯罪構成要件
    之行為者，有以自己犯罪之意思，事前同謀推由一部分實施
    犯罪之行為者，均屬之，司法院大法官會議釋字第109 號解
    釋可供參考。蓋共同正犯，係共同實施犯罪行為之人，在共
    同意思範圍內，各自分擔犯罪行為之一部，相互利用他人之
    行為，以達其犯罪之目的，其成立不以全體均參與實施犯罪
    構成要件之行為為要件。共同正犯之意思聯絡，不以數人間
    直接發生者為限，間接之聯絡者，亦包括在內，復不限於事
    前有所謀議，僅於行為當時有共同犯意之聯絡，於行為當時
    ，基於相互之認識，不論明示通謀或相互間默示合致，以共
    同犯罪之意思參與，均屬之；而行為分擔，亦不以每一階段
    皆有參與為必要，倘具有相互利用其行為之合同意思所為，
    仍應負共同正犯之責，蓋共同正犯，於合同意思範圍內，組
    成一共犯團體，團體中任何一人之行為，均為共犯團體之行
    為，他共犯均須負共同責任，初無分別何一行為係何一共犯
    所實施之必要。（最高法院55年度台上字第522 號、87年度
    台非字第35號、85年度台上字第4962號、88年度台上字第22
    30號、第2858號判決、最高法院28年上字第3110號、73年台
    上字第1886號、77年台上字第2135號判例意旨參照）。被告
    與籍址不詳之成年詐欺集團成員，有犯意聯絡及行為分擔，
    俱為正犯。甲○○遭詐陷於錯誤而於97年9 月9 日下午及翌
     (10) 日中午，分別將110 萬元、45萬元匯入被告之帳戶以
    為交付，隨即由被告二次親自臨櫃提領，屬一詐欺行為之接
    續進行，為單純一罪。
四、原審不察，認被告亦為受害人，主觀上沒有共同詐欺取財之
    犯意，而為被告無罪之判決，自屬違誤。檢察官上訴執上揭
    各旨指摘原判決不當，非無可取，上訴為有理由，應由本院
    撤銷改判，爰審酌被告既提供自己帳戶，復親自臨櫃提領鉅
    款，分擔實行詐欺取財犯罪之重要行為，所犯詐欺取財之情
    節非輕，犯後飾詞巧辯，拒不吐出贓款等一切情狀，量處如
    主文所示之刑，並依法諭知如易科罰金，以新台幣壹仟元折
    算壹日。
據上論斷，應依刑事訴訟法第369 條第1 項前段、第364 條、第
299 條第1 項前段，刑法第28條、第339 條第1 項、第41條第1
項，刑法施行法第1 條之1 ，判決如主文。
本案經檢察官彭南雄到庭執行職務。
中    華    民    國    99    年    1     月    12    日
                  刑事第二庭  審判長法  官  林正雄
                                    法  官  黃壽燕
                                    法  官  陳啟造
以上正本證明與原本無異。
不得上訴。
中    華    民    國    99    年    1     月    12    日
                                    書記官  林明威
附錄本判決論罪科刑法條：
刑法第339 條第1 項
意圖為自己或第三人不法之所有，以詐術使人將本人或第三人之
物交付者，處5 年以下有期徒刑、拘役或科或併科1 千元以下罰
金。

司法院資訊處製作；財團法人民間司法改革基金會備份。
